---
project:
  type: website
  output-dir: docs
title: "baseに関するメモ"
format:
  html:
    toc: true
    toc-title: 目次
    toc_float: true
    toc-depth: 2
    number-sections: true
    theme: sketchy
lang: ja
---

よく忘れるコマンドについて思い出せるようにするためのメモです。
コードを見れば分かるため，細かい説明はしない。

## base::apply()

```{r}
lapply(split(iris$Sepal.Length, iris$Species), sum)
sapply(split(iris$Sepal.Length, iris$Species), sum)
tapply(iris$Sepal.Length, iris$Species, sum)
```

## base::class()とbase::mode()とbase::typeof()

### data.frame

```{r}
str(iris)
attributes(iris)
```

Objects | class | mode | typeof |
|:---|:---:|:---:|:---:|
iris | `r class(iris)` | `r mode(iris)` | `r typeof(iris)`
iris[1] | `r class(iris[1])` | `r mode(iris[1])` | `r typeof(iris[1])`
iris["Sepal.Length"] | `r class(iris["Sepal.Length"])` | `r mode(iris["Sepal.Length"])` | `r typeof(iris["Sepal.Length"])`
iris$Sepal.Length | `r class(iris$Sepal.Length)` | `r mode(iris$Sepal.Length)` | `r typeof(iris$Sepal.Length)`
iris[, 1] | `r class(iris[, 1])` | `r mode(iris[, 1])` | `r typeof(iris[, 1])`
iris[, "Sepal.Length"] | `r class(iris[, "Sepal.Length"])` | `r mode(iris[, "Sepal.Length"])` | `r typeof(iris[, "Sepal.Length"])`
iris[, "Species"] | `r class(iris[, "Species"])` | `r mode(iris[, "Species"])` | `r typeof(iris[, "Species"])`
iris[["Species"]] | `r class(iris[["Species"]])` | `r mode(iris[["Species"]])` | `r typeof(iris[["Species"]])`
levels(iris[["Species"]]) | `r class(levels(iris[["Species"]]))` | `r mode(levels(iris[["Species"]]))` | `r typeof(levels(iris[["Species"]]))`
rownames(iris) | `r class(rownames(iris))` | `r mode(rownames(iris))` | `r typeof(rownames(iris))`

### tibble

```{r}
library(tibble)
iris_tibble <- iris |> tibble::tibble()

str(iris_tibble)
attributes(iris_tibble)
```

Objects | class | mode | typeof |
|:---|:---:|:---:|:---:|
iris_tibble | `r class(iris_tibble)` | `r mode(iris_tibble)` | `r typeof(iris_tibble)`
iris_tibble[1] | `r class(iris_tibble[1])` | `r mode(iris_tibble[1])` | `r typeof(iris_tibble[1])`
iris_tibble["Sepal.Length"] | `r class(iris_tibble["Sepal.Length"])` | `r mode(iris_tibble["Sepal.Length"])` | `r typeof(iris_tibble["Sepal.Length"])`
iris_tibble$Sepal.Length | `r class(iris_tibble$Sepal.Length)` | `r mode(iris_tibble$Sepal.Length)` | `r typeof(iris_tibble$Sepal.Length)`
iris_tibble[, 1] | `r class(iris_tibble[, 1])` | `r mode(iris_tibble[, 1])` | `r typeof(iris_tibble[, 1])`
iris_tibble[, "Sepal.Length"] | `r class(iris_tibble[, "Sepal.Length"])` | `r mode(iris_tibble[, "Sepal.Length"])` | `r typeof(iris_tibble[, "Sepal.Length"])`
iris_tibble[, "Species"] | `r class(iris_tibble[, "Species"])` | `r mode(iris_tibble[, "Species"])` | `r typeof(iris_tibble[, "Species"])`
iris_tibble[["Species"]] | `r class(iris_tibble[["Species"]])` | `r mode(iris_tibble[["Species"]])` | `r typeof(iris_tibble[["Species"]])`
levels(iris_tibble[["Species"]]) | `r class(levels(iris_tibble[["Species"]]))` | `r mode(levels(iris_tibble[["Species"]]))` | `r typeof(levels(iris_tibble[["Species"]]))`
rownames(iris_tibble) | `r class(rownames(iris_tibble))` | `r mode(rownames(iris_tibble))` | `r typeof(rownames(iris_tibble))`
