---
project:
  type: website
  output-dir: docs
title: "ggplot2"
date: "`r format(Sys.time(), '%Y-%m-%d')`"
format:
  html:
    toc: true
    toc-title: 目次
    toc_float: true
    toc-depth: 4
    number-sections: true
    theme: simplex
lang: ja
---

`ggplot2` は綺麗なグラフを作成できるため，よく使われるパッケージです。
ただし，普通の `plot` と比較すると癖が強く（レイヤーを重ねるという発想），好みが分かれます。
それにもかかわらず，`ggplot2` は統一された文法で，さまざまなグラフを描くことができるため，おすすめします。


## ペンギン

まず，サンプルデータを用意しなければなりません。
ここでは，[palmerpenguins](https://allisonhorst.github.io/palmerpenguins/index.html) パッケージのデータセットを使います。
```{r}
#| message: false
library(ggplot2)
library(palmerpenguins)
penguins
```

このデータフレームの一部をプロットしてみましょう。
```{r}
#| warning: false
ggplot(data = penguins, aes(x = flipper_length_mm, y = body_mass_g)) +
  geom_point(aes(color = species, shape = species), size = 3, alpha = 0.8)
```
これは，次のようにしても同じです。
```{r}
#| warning: false
ggplot() +
  geom_point(data = penguins,
             aes(x = flipper_length_mm,
                 y = body_mass_g,
                 color = species,
                 shape = species),
             size = 3, alpha = 0.8)
```
Rとしては，改行はあってもなくても同じです。
改行を入れる目的は，人間が見て理解しやすいようにするためです。
一定のルールがあるため（絶対に従わなければならないルールはなく，いくつかの流儀が存在します），Rのコードをたくさん見て，感覚をつかんでください。


[ggplot Wizardry Hands-On](https://z3tt.github.io/OutlierConf2021/)
