---
project:
  type: website
  output-dir: docs
title: "日本語のテキストマイニング"
date: "`r format(Sys.time(), '%Y-%m-%d')`"
format:
  html:
    toc: true
    toc-title: 目次
    toc_float: true
    toc-depth: 4
    number-sections: true
    theme: simplex
    mermaid:
      theme: neutral
lang: ja
---

## Windows での MeCab のインストール

MeCabは [MeCab: Yet Another Part-of-Speech and Morphological Analyzer](https://taku910.github.io/mecab/){target="_blank"} からファイルをダウンロードして，インストールするのが公式の方法です。
しかし，現在はダウンロードするファイル `mecab-0.996.exe` がなくなっており，ダウンロードできません。
このため，インストールには若干工夫が必要です。

### MeCab をインストールする

まず，MeCab をダウンロードし，インストールします。

手順は次のとおりです。

- [Release MeCab 0.996 64bit version · ikegami-yukino/mecab · GitHub](https://github.com/ikegami-yukino/mecab){target="_blank"} を開く。
- 右側に「Releases」という表記を見つけ，その下にある「MeCab 0.996 64bit version」をクリックする。
- 「Assets」の中にある `.exe` で終わるファイルをダウンロードする（現時点では，`mecab-64-0.996.2.exe` というファイル名になっている）。
- ダウンロードしたファイルをダブルクリックして，Windows にインストールする。
- インストーラーの起動直後に「辞書の文字コードの選択」という画面が現れるので，「UTF-8」を選択して次に進む。
- 「同意する」以外は何も変更せずに進み，インストールを完了させる。

### Path を通す

次に，先ほどインストールした MeCab の実行ファイルがある場所に Path を通す必要があります。

手順は次のとおりです。

- Windows のタスクバーの検索ボックスに `env` と入力して，エンターキーを押す。
- 「システムのプロパティ」ウィンドウが表示されるので，その中の「環境変数」ボタンをクリックする。
- 「環境変数」ウィンドウの「システム環境変数」の中の「Path」をクリックし，その下にある「編集」ボタンをクリックする。
- 「環境変数名の編集」ウィンドウが表示された状態にしておく。
- Windows のエクスプローラーを使って，「PC」→「ハードディスクの名前 (C:)」→「Program Files」→「mecab」→「bin」と進む（※ハードディスクの名前はパソコンによって異なります）。
- エクスプローラーの上部に横長の表示があり，その中の「bin」の右隣をクリックすると，表示が `C:¥Program Files¥MeCab¥bin` に変わるので，それらの文字を選択してコピーする。
- 「環境変数名の編集」ウィンドウに戻り，「新規」ボタンをクリックして，先ほどコピーした文字列を貼り付ける。
- 「OK」ボタンを3回押して，設定を終了する。

### MeCab を使えるようになっているかを確認する

続いて，MeCab を使えるようになっているか（インストールして，Path を通すことができたか）を確認します。

手順は次のとおりです。

- Windows のタスクバーの検索ボックスに `cmd` と入力して，エンターキーを押す。
- コマンド プロンプトが起動し，`C:¥Users¥ユーザー名` の右に「>」があり，それに続けてカーソルが点滅していることを確認する。
- 「>」に続けて，`mecab -v`と入力し，エンターキーを押す。
- 「mecab of 0.996」と表示されれば正しくインストールされています。

また，次のようにすることで使用感を確かめることができます。

- 「>」に続けて，`chcp 65001` と入力し，エンターキーを押すと，コマンド プロンプトが再起動します（解説：コマンドプロンプトをUTF-8に変更します）。
- 「>」に続けて，`echo すもももももももものうち | mecab` と入力し，エンターキーを押す。


## R から MeCab を使えるようにする

R を開いて，次のコードを実行します。
```{r}
#| eval: false
install.packages("RMeCab", repos = "http://rmecab.jp/R")
```

実際に使えるかどうかを確認するには，次のコードを実行します。
```{r}
#| eval: false
library(RMeCab)
RMeCabC("すもももももももものうち")
```

## 日本語テキストの形態素解析入門

### 形態素解析とは

日本語の文章は英語のように単語の間にスペースがありません。

```markdown
私はキウイフルーツが好きです
```
この文章をそのままでは単語として扱えないため，
```markdown
私 / は / キウイフルーツ / が / 好き / です
```
のように単語単位に分割する処理を行います。
これを形態素解析といいます。

RMeCab は MeCab という形態素解析エンジンをRから使えるようにしたパッケージです。

次に，形態素解析の練習として，試しにワードクラウドを作成してみましょう。

### 形態素解析の実行

ワードクラウドの作成には次のパッケージを使います。
```{r}
#| message: false
library(RMeCab)
library(wordcloud)
library(RColorBrewer)
```

パッケージがないというエラーが出る場合は，`install.packages()` を使って，該当パッケージをインストールしてください。

次に，解析する文章を用意します。
ここでは例として簡単な文章を作ります。
```{r}
text <- "キウイフルーツはニュージーランドで発展した果物です。
日本でも多くの地域で栽培されています。
キウイフルーツはビタミンCが豊富で健康によい果物です。"
```

`RMeCabC()` を使うと，文章を単語ごとに分割できます。
```{r}
res <- RMeCabC(text)
```

結果を確認します。
```{r}
head(res)
```

`RMeCabC()` はリストで返ってくるため，リストを解除してから，それぞれの形態素の頻度を計算します
```{r}
freq <- table(unlist(res))
```

次に，この結果を使ってワードクラウドを作成します。
```{r}
set.seed(123)

wordcloud(
  names(freq),
  freq,
  scale = c(4, 0.5),
  min.freq = 1,
  random.order = FALSE,
  colors = brewer.pal(8, "Dark2")
)
```

### ストップワード

句読点や「です」「ます」など，どの文章にも登場するようなあまり意味のない単語を削除すると，元の文章の特徴がより明確になります。
```{r}
#| eval: false
ures <- unlist(res)

stop_words <- c("。", "です", "ます")

res2 <- ures[!(ures %in% stop_words)]
freq <- table(res2)
```
先ほどのワードクラウドを作成したコードを実行してみてください。

最初とは違うワードクラウドが作成できました。
しかし，助詞なども残っているので，文章の意味とは関係のない文字も大きく表示されています。
これらに効率的に削除するためには，使用する品詞を指定するのがよいでしょう。

例えば，名詞のみ使用したい場合は次のコードを実行します。
```{r}
#| eval: false
res2 <- ures[names(ures) == "名詞"]
freq <- table(res2)
```

再びワードクラウドを作成すると，今度は元の文章の特徴を的確に表した図になっていると思います。

名詞だけでなく，名詞と動詞といった複数の品詞を残したい場合は，次のように残したい品詞をベクトルで追加します。
```{r}
#| eval: false
res2 <- ures[names(ures) %in% c("名詞", "動詞")]
freq <- table(res2)
```


## 青空文庫の使用例

初心者にとって，[付録1　RMeCabを用いた日本語テキストマイニング](https://www.oreilly.co.jp/pub/9784873118307/appa.html){target="_blank"} に従って，コードを実行してみることはテキストマイニングのイメージをつかむのによいでしょう。
このWebサイトは，Julia Silge, David Robinson（2018）[『Rによるテキストマイニング』](https://www.oreilly.co.jp/books/9784873118307/){target="_blank"}オライリー・ジャパンの付録として公開されているものです。

このWebサイトの記載どおりに進めると，`ggplot()` のところでエラーになります。
このエラーが出ないようにするには，次のコードを実行して ggplot2 パッケージをロードしておく必要があります。
```{r}
#| eval: false
library(ggplot2)
```

また，ワードクラウドの作成で何も表示されない場合は，フォントファミリー指定の引数を削除するとうまくいくでしょう。
```{r}
#| eval: false
wordcloud(glove4$Term, glove4$Freq, min.freq=4, color=brewer.pal(8, "Dark2"))
```

```{r}
#| eval: false
wordcloud(gon4$Term, gon4$Freq, min.freq=4, color=brewer.pal(8, "Dark2"))
```

なお，このWebサイトの説明通りにコードを実行すると，作業ディレクトリに `NORUBY` という名前のフォルダ（ディレクトリ）が作成されます。
このフォルダはこのWebサイトのためだけに必要なものですので，適宜削除してください。
