---
project:
  type: website
  output-dir: docs
title: "MeCab"
date: "`r format(Sys.time(), '%Y-%m-%d')`"
format:
  html:
    toc: true
    toc-title: 目次
    toc_float: true
    toc-depth: 4
    number-sections: true
    theme: simplex
    mermaid:
      theme: neutral
lang: ja
---

## Windows での MeCab のインストール方法

MeCabは [MeCab: Yet Another Part-of-Speech and Morphological Analyzer](https://taku910.github.io/mecab/){target="_blank"} からファイルをダウンロードして，インストールするのが公式の方法です。
しかし，現在はダウンロードするファイル `mecab-0.996.exe` がなくなっており，ダウンロードできません。
このため，インストールには若干工夫が必要です。

### MeCab をインストールする

まず，MeCab をダウンロードし，インストールします。

手順は次のとおりです。

- [Release MeCab 0.996 64bit version · ikegami-yukino/mecab · GitHub](https://github.com/ikegami-yukino/mecab){target="_blank"} を開く。
- 右側に「Releases」という表記を見つけ，その下にある「MeCab 0.996 64bit version」をクリックする。
- 「Assets」の中にある `.exe` で終わるファイルをダウンロードする（現時点では，`mecab-64-0.996.2.exe` というファイル名になっている）。
- ダウンロードしたファイルをダブルクリックして，Windows にインストールする。
- インストーラーの起動直後に「辞書の文字コードの選択」という画面が現れるので，「UTF-8」を選択して次に進む。
- 「同意する」以外は何も変更せずに進み，インストールを完了させる。

### Path を通す

次に，先ほどインストールした MeCab の実行ファイルがある場所に Path を通す必要があります。

手順は次のとおりです。

- Windows のタスクバーの検索ボックスに `env` と入力して，エンターキーを押す。
- 「システムのプロパティ」ウィンドウが表示されるので，その中の「環境変数」ボタンをクリックする。
- 「環境変数」ウィンドウの「システム環境変数」の中の「Path」をクリックし，その下にある「編集」ボタンをクリックする。
- 「環境変数名の編集」ウィンドウが表示された状態にしておく。
- Windows のエクスプローラーを使って，「Windows (C:)」→「Program Files」→「mecab」→「bin」と進む。
- エクスプローラーの上部に横長の表示があり，その中の「bin」の右隣をクリックすると，表示が `C:¥Program Files¥MeCab¥bin` に変わるので，それらの文字を選択してコピーする。
- 「環境変数名の編集」ウィンドウに戻り，「新規」ボタンをクリックして，先ほどコピーした文字列を貼り付ける。
- 「OK」ボタンを3回押して，設定を終了する。

### MeCab を使えるようになっているかを確認する

続いて，MeCab を使えるようになっているか（インストールして，Path を通すことができたか）を確認します。

手順は次のとおりです。

- Windows のタスクバーの検索ボックスに `cmd` と入力して，エンターキーを押す。
- コマンド プロンプトが起動し，`C:¥Users¥ユーザー名` の右に「>」があり，それに続けてカーソルが点滅していることを確認する。
- 「>」に続けて，`mecab -v`と入力し，エンターキーを押す。
- 「mecab of 0.996」と表示されれば正しくインストールされています。

また，次のようにすることで使用感を確かめることができます。

- 「>」に続けて，`chcp 65001` と入力し，エンターキーを押すと，コマンド プロンプトが再起動します（解説：コマンドプロンプトをUTF-8に変更します）。
- 「>」に続けて，`echo すもももももももものうち | mecab` と入力し，エンターキーを押す。

## R から MeCab を使えるようにする方法

R を開いて，次のコードを実行します。
```{r}
#| eval: false
install.packages("RMeCab", repos = "http://rmecab.jp/R")
```

実際に使えるかどうかを確認するには，次のコードを実行します。
```{r}
#| eval: false
library(RMeCab)
RMeCabC("すもももももももものうち")
```
