---
project:
  type: website
  output-dir: docs
title: "単純な巡回セールスマン問題"
date: "`r format(Sys.time(), '%Y-%m-%d')`"
format:
  html:
    toc: true
    toc-title: 目次
    toc_float: true
    toc-depth: 3
    number-sections: true
    theme: journal
lang: ja
---

この春，たかしくんは愛媛県庁に入庁した。
これから市町役場の方々と一緒に仕事をする機会も増えるだろう。
さっそくみんなに顔を覚えてもらうために，愛媛県内にある市区町村役場等の施設にあいさつ回りに行こうと考えた。
それでは，どのようなルートで訪問すればよいだろうか。


## データの取得

まず，愛媛県の地図データと市町役場等の施設の位置情報に関するデータをダウンロードすることから始めよう。
国土交通省国土数値情報ダウンロードサイトから，[行政区域データ](https://nlftp.mlit.go.jp/ksj/gml/datalist/KsjTmplt-N03-2025.html){target="_blank"}と[市区町村役場データ](https://nlftp.mlit.go.jp/ksj/gml/datalist/KsjTmplt-P34.html){target="_blank"}をダウンロードする。
ファイル名はそれぞれ，`N03-20250101_38_GML.zip` （最新のファイル）と `P34-14_38_GML.zip` である。

ダウンロードしたZIPファイルを解凍し，Rでシェープファイルを読み込む。

```{r}
#| eval: false
library(sf)

ehime_map0 <- read_sf("N03-20250101_38_GML/N03-20250101_38.shp", options = "ENCODING=UTF-8")
office_map0 <- read_sf("P34-14_38_GML/P34-14_38.shp", options = "ENCODING=UTF-8")
```
```{r}
#| include: false
library(sf)

ehime_map0 <- read_sf("../data/N03-20250101_38_GML/N03-20250101_38.shp", options = "ENCODING=UTF-8")
office_map0 <- read_sf("../data/P34-14_38_GML/P34-14_38.shp", options = "ENCODING=CP932")
```

このようにしてもよいが，[kokudosuuchi](https://github.com/yutannihilation/kokudosuuchi){target="_blank"} を使うとZIPファイルを解凍する必要がなく，便利である。

```{r}
#| eval: false
library(kokudosuuchi)

ehime_map <- readKSJData("N03-20250101_38_GML.zip", encoding = "UTF-8")
office_map <- readKSJData("P34-14_38_GML.zip") |>
  translateKSJData()
```
```{r}
#| include: false
library(kokudosuuchi)

ehime_map <- readKSJData("../data/N03-20250101_38_GML.zip", encoding = "UTF-8")
office_map <- readKSJData("../data/P34-14_38_GML.zip") |>
  translateKSJData()
```

それぞれの方法で読み込まれるデータはまったく同じではないことに注意が必要である。
後者はリストのリストとして読み込まれる。

```{r}
is.list(ehime_map0[[1]])
is.list(ehime_map[[1]])
```

これはZIPファイル内にシェープファイルが複数存在する場合に，それぞれのデータを別のリストに格納することを見越した仕様である。
このため，`ehime_map` には必ず `[[1]]` を付け，`ehime_map[[1]]` とする必要がある。
すなわち，`ehime_map0` と `ehime_map[[1]]` が同じデータということになる。

市町名をfactorにしておくと，図を描いたときの凡例の順序がおかしくならずにすむ。

```{r}
ehime_map[[1]]$N03_004 <- factor(ehime_map[[1]]$N03_004, levels = unique(ehime_map[[1]]$N03_004))
```

## 地図のプロット

Rにデータを読み込めたので，さっそく地図をプロットしてみる。

```{r}
# plot(ehime_map[[1]])# 処理に非常に時間がかかるため，避けた方がよい
# plot(st_geometry(ehime_map[[1]]))# こちらも処理に多少時間がかかる
library(rmapshaper)

ehime_map_shrink <- ms_simplify(ehime_map[[1]], keep = 0.001, keep_shapes = TRUE)

par(mar=c(0, 0, 0, 0))
plot(st_geometry(ehime_map_shrink))
plot(st_geometry(office_map[[1]]), pch = 16, col = "orange", add = TRUE)
```

ぜんぜん悪くない。
ただし，たかしくんは [ggplot2](https://ggplot2.tidyverse.org){target="_blank"}  を用いた図の方が好みである。

```{r}
#| eval: false
library(ggplot2)
# カラーパレット
library(viridis)

ggplot(ehime_map[[1]]) +
  geom_sf(aes(fill = N03_004)) +
  geom_sf(data = office_map[[1]], colour = "orange") +
  scale_fill_viridis_d(option = "mako", direction = 1) + 
  guides(fill = guide_legend(title = "市町名")) +
  theme_void()
```
```{r}
#| echo: false
#| message: false
library(ggplot2)
# カラーパレット
library(viridis)

ggplot(ehime_map[[1]]) +
  geom_sf(aes(fill = N03_004)) +
  geom_sf(data = office_map[[1]], colour = "orange") +
  scale_fill_viridis_d(option = "mako", direction = 1) + 
  guides(fill = guide_legend(title = "市町名")) +
  theme_void() +
  theme(text = element_text(family = "HiraKakuProN-W3"))
```

たかしくんはここで重大な問題に気がついた。
この地図は動かせないし，拡大もできない。
Google マップに慣れ親しんでいるたかしくんにとって，地図は動かせた方が便利である。
そこで，[Leaflet](https://leafletjs.com/){target="_blank"}を使うことにする。

```{r}
#| warning: false
library(leaflet)

micanfIcon <- makeIcon(
  iconUrl = "https://www.pref.ehime.jp/img/site/mican/ico_profile.png",
  iconWidth = 74, iconHeight = 46,
  iconAnchorX = 20, iconAnchorY = 20,
)

leaflet(office_map[[1]]) |>
  addTiles() |>
  addMarkers(icon = micanfIcon)
```

みきゃんだ。

```{r}
#| warning: false
library(mapview)

mapview(ehime_map[[1]], zcol = "N03_004", layer.name = "市町名") +
  mapview(office_map[[1]], col.regions = "orange", legend = FALSE)
```

訪問場所が多いので，何とか減らせないかとたかしくんは考え始めた。
松山市内だけにするか，あるいは，市町役場だけにするか。
前者だとすぐに回れるが，後者の方がいろいろ行けて楽しそうだ。
たかしくんは，両方のルートに必要な移動時間と移動距離を計算してから，どちらにするか考えることにした。


## ルートの探索

### 松山市内だけを回るルート

```{r}
#| warning: false
#| message: false
library(osrm)

matsuyama <- office_map[[1]][grep("松山市", office_map[[1]]$所在地), ]
matsuyama_tsp <- osrmTrip(loc = matsuyama, osrm.profile = "foot")

mapview(matsuyama, legend = FALSE) +
  mapview(matsuyama_tsp[[1]]$trip, color = "black", homebutton = FALSE, legend = FALSE)
```

ルート全体の移動時間は`r round(matsuyama_tsp[[1]]$summary$duration, 1)`分，移動距離は`r round(matsuyama_tsp[[1]]$summary$distance, 1)`kmであった。

```{r}
#| eval: false
# Graphviz（ここでは図示しない。）
library(DiagrammeR)

nodes_df <- create_node_df(
  n = nrow(matsuyama),
  label = matsuyama$名称,
  shape = "plaintext",
  color = "black",
  fillcolor = "white"
)

edges_df <- create_edge_df(
  from = matsuyama_tsp[[1]]$trip$start,
  to = matsuyama_tsp[[1]]$trip$end,
  color = "black"
)

edges_df$label <- paste(
  paste("duration", round(matsuyama_tsp[[1]]$trip$duration, 1), sep = ": "),
  paste("distance", round(matsuyama_tsp[[1]]$trip$distance, 1), sep = ": "),
  sep = "\n"
)

g <- create_graph(
  nodes_df = nodes_df,
  edges_df = edges_df,
  attr_theme = "lr"
)

render_graph(g)
```

```{r}
library(visNetwork)

nodes <- data.frame(
  id = rownames(matsuyama),
  label = matsuyama$名称,
  shape = "text"
)

edges <- data.frame(
  from = matsuyama_tsp[[1]]$trip$start,
  to = matsuyama_tsp[[1]]$trip$end,
  label = paste(
    paste("時間", sprintf("%.1f", round(matsuyama_tsp[[1]]$trip$duration, 1)), sep = ": "),
    paste0("距離", ": ", sprintf("%.1f", round(matsuyama_tsp[[1]]$trip$distance, 1)), " "),
    sep = "\n"
  ),
  color = "black", arrows = "to",
  shadow = TRUE
)

visNetwork(nodes, edges) |>
  visOptions(highlightNearest = TRUE, nodesIdSelection = TRUE)
```
（この図は拡大できます。）

### 市町役場だけを回るルート

```{r}
#| warning: false
#| message: false
cityhall <- office_map[[1]][grep("役所$|役場$", office_map[[1]]$名称), ]
cityhall_tsp <- osrmTrip(loc = cityhall, osrm.profile = "car")

mapview(
  list(cityhall, cityhall_tsp[[1]]$trip),
  color = list("black", "black"),
  col.regions = list("red", NA),
  legend = list(FALSE, FALSE),
  homebutton = list(TRUE, FALSE)
)
```

ルート全体の移動時間は`r round(cityhall_tsp[[1]]$summary$duration, 1)`分，移動距離は`r round(cityhall_tsp[[1]]$summary$distance, 1)`kmであった。

```{r}
nodes <- data.frame(
  id = rownames(cityhall),
  label = cityhall$名称,
  shape = "text"
)

edges <- data.frame(
  from = cityhall_tsp[[1]]$trip$start,
  to = cityhall_tsp[[1]]$trip$end,
  label = paste(
    paste("時間", sprintf("%.1f", round(cityhall_tsp[[1]]$trip$duration, 1)), sep = ": "),
    paste("距離", sprintf("%.1f", round(cityhall_tsp[[1]]$trip$distance, 1)), sep = ": "),
    sep = "\n"
  ),
  color = "black", arrows = "to",
  shadow = TRUE
)

visNetwork(nodes, edges) |>
  visOptions(highlightNearest = TRUE, nodesIdSelection = TRUE)
```

### ルートの比較

これら2つのルートを比較しながら，たかしくんは考え込んでしまった。
移動距離が短い方が移動時間が長い？
どうしてこうなったか考えてみよう。

| | 移動時間 | 移動距離 | 訪問場所 |
|:---:|:---:|:---:|:---:|
| 松山市内だけを回るルート | `r sprintf("%.1f", round(matsuyama_tsp[[1]]$summary$duration, 1))` 分<br>（= `r sprintf("%.1f", round(matsuyama_tsp[[1]]$summary$duration / 60, 1))` 時間） | `r sprintf("%.1f", round(matsuyama_tsp[[1]]$summary$distance, 1))` km | `r nrow(matsuyama)` か所 |
| 市町役場だけを回るルート | `r sprintf("%.1f", round(cityhall_tsp[[1]]$summary$duration, 1))` 分<br>（= `r sprintf("%.1f", round(cityhall_tsp[[1]]$summary$duration / 60, 1))`時間） | `r sprintf("%.1f", round(cityhall_tsp[[1]]$summary$distance, 1))` km | `r nrow(cityhall)` か所 |
